【裁判字號】    89,訴更(一),13
【裁判日期】    900821
【裁判案由】    侵權行為損害賠償
【裁判全文】
臺灣高等法院臺中分院民事判決  八十九年度訴更(一)字第一三號
      原      告  丁○○
      訴訟代理人  甲○○
      被      告  乙○○
      訴訟代理人  丙○○
右當事人間因被告詐欺上訴案件，原告提起刑事附帶民事訴訟，請求侵權行為損害賠
償事件，經本院刑事庭裁定移送，本院判決後，經最高法院發回更審，本院判決如左
：
被告應給付原告新臺幣壹佰捌拾萬元，及自民國八十六年七月八日起至清償日止，按
年息百分之五計算之利息。
本審及發回前第三審訴訟費用由被告負擔。
一、本件原告聲明，求為判決：如主文所示。被告聲明，求為判決：駁回原告之訴。
二、原告起訴主張：伊於八十五年四月三十日向被告以總價新臺幣（下同）四百二十
    萬元購買門牌台中縣東勢鎮○○街六六之一號建物（含土地，下稱東勢鎮房地）
    一棟，訂立不動產買賣契約書，約定應於同年八月一日交屋，惟被告一方面於同
    年七月八日向伊收取第五期售屋款二十萬元，復在伊不知情下，偽造署押以伊夫
    「方老師」代理人之名義將東勢鎮房地以四百十萬元出售與不知情之訴外人黃柏
    雄（應係黃劉雪雲之誤），收取訂金一萬元，經伊於同年七月十二日發覺質問，
    被告竟諉稱願以其已建妥之台中縣豐原市○○路南坑巷元鼎山莊編號Ｅ２木屋（
    下稱豐原市木屋）抵換東勢鎮房地，伊已付之一百八十萬元移作豐原市木屋二百
    二十萬元價金之一部，並可先行遷入居住，一切相關登記法定手續於同年十月一
    日前完成，並在原不動產買賣契約書首頁加註「本件買賣契約更改豐原市元鼎山
    莊Ｅ２，總價新台幣貳佰貳拾萬元正。」詎被告忽於同年十月十五日以存證信函
    稱：「原告於八十五年四月間向如憶屋建設股份有限公司（下稱如憶屋公司）購
    買東勢鎮房地及豐原市木屋，....  已付二百五十萬元，尚欠三百九十萬元....
    」，復於同年十一月七日以存證信函稱：「原告所購東勢鎮房地買賣價款四百二
    十萬元另有銀行貸款一百九十五萬元....。」然東勢鎮房地早經被告央求更換為
    豐原市木屋，並由被告售與黃劉雪雲，何有銀貸之事？豐原市木屋無法取得單獨
    所有權，伊且受不明人士騷擾，被告亦未能於八十五年十月一日塗銷抵押權登記
    ，並完成移轉登記竣工點交與伊管業使用。被告自己未能履行買賣契約所訂，竟
    以可歸責自己之事由，蓄意歪曲伊未給付尾款為「不完全給付」，藉以片面解除
    買賣契約，實非適法。被告自始意圖為自己不法之所有，詐取伊一百八十萬元鉅
    款等情。爰依民法第一百八十四條第一項所定侵權行為法則，求為命被告給付一
    百八十萬元，並加計法定遲延利息之判決。
三、被告則以：豐原市木屋雖係搭建在山坡地保育區，然非不得建築使用，其基地係
    採不分割共同持分方式買賣，並非原告一人如此，事前亦經說明清楚，並能申請
    所有權狀及使用執照，由管理委員會統籌保管，原告遷入又遷出，顯係事後悔約
    。又該木屋之買賣契約價金，伊曾二次以存證信函催討，原告始終不給付，嗣後
    伊始將該木屋坐落之土地售賣他人，且伊早以存證信函解除該木屋於八十五年七
    月十二日所訂立之買賣契約，況伊於前審亦曾以八十七年十一月二十三日答辯狀
    ，再一次為解除契約之意思表示。至東勢鎮房地原已登記與原告，係經原告同意
    轉售與黃劉雪雲，伊無權向黃劉雪雲請求價金，伊未詐欺，並無不法侵害原告權
    益，亦無以背於善良風俗之方法加損害於原告等語。資為抗辯。
四、查原告主張被告於八十五年七月十二日向伊稱願以其已建妥之豐原市木屋抵換東
    勢鎮房地，伊已付之一百八十萬元移作豐原市木屋二百二十萬元價金之一部，並
    在原不動產買賣契約書首頁加註「本件買賣契約更改豐原市元鼎山莊Ｅ２，總價
    新台幣貳佰貳拾萬元正。」之事實，為被告所不爭（本審卷二二頁背面），被告
    亦承述伊同意將東勢鎮房地「更換」為豐原市木屋（本院前審卷一○二頁）。原
    告此部分之主張，洵非無據。
五、原告又主張伊因受被告詐欺而同意換屋，被告應負侵權行為損害賠償責任之情，
    則為被告所否認，並以前揭情詞置辯。經查：
  (一)原告主張被告向伊為上揭詐欺行為之事實，業據其於刑事案件審理時指述甚詳，
    並經提出八十五年四月三十日及同年七月三十日不動產買賣契約書、同年七月八
    日一萬元訂金收據、面額二十萬元支票及五十萬元取款憑條，暨被告以如憶屋公
    司負責人名義於同年十月十五日、同年十一月七日所寄存證信函均影本各一件為
    證（一審刑卷五至十七、二○至二二頁）。被告對該書證之真正亦不爭執，復承
    述上開訂金收據為伊填寫，訂金一萬元由伊收取屬實（本院卷二一七頁）。
  (二)被告自承台中縣豐原市○○路南坑巷元鼎山莊編號Ｅ２木屋係建在坐落同市○○
    ○段七五一之五地號土地上，系爭豐原市木屋並無建造執照及使用執照，亦無保
    存登記，無從過戶，其基地係持分，迄未分割，因伊曾向訴外人詹宗誌借款五百
    萬元，伊於八十五年十二月間退票，乃將系爭豐原市木屋連同其他小木屋共三棟
    轉賣詹宗誌，以抵償同額債款，詹宗誌嗣將該基地持分登記與其妹訴外人林詹麗
    琴各情（本審卷二二二、二二四、二一五頁）。觀諸卷附該七五一之五地號土地
    登記謄本，載明地目林、使用分區為山坡地保育區，使用地類別為林業用地，八
    十五年十二月二十日以買賣原因（發生日期同年十月三日）登記權利範圍二二五
    四分之二八○與林詹麗琴所有（本審卷二二五、二二六頁）。即被告於刑事案件
    一審調查時，亦坦承上開編號Ｅ２木屋係搭建在山坡地保育區，「土地不能分割
    ，否則建築線不容易抓」，該木屋亦未取得建築執照，所坐落基地因如憶屋公司
    拖欠他人債務無力清償，已將土地移轉登記給債權人之情節不諱（一審刑卷九七
    頁正背面）。顯見系爭豐原市木屋係搭建於山坡地保育區，基地並未分割，該木
    屋迄無建造執照、使用執照，亦無保存登記甚明。另被告雖曾舉訴外人陳沈貴香
    及陳長江等人之不動產所有權狀為例，辯以系爭豐原市木屋之房地可申請建築執
    照云云，惟其嗣既陳明該木屋無建造執照，無保存登記無訛，即難據為被告關此
    抗辯主張之有利證明。
  (三)參據證人劉富美（即受委任為如憶屋公司、原告及黃劉雪雲辦理東勢鎮房地移轉
    登記之代書）於刑案證稱：伊認為該棟房子應是被告賣給黃劉雪雲，但因當時已
    登記為原告名義，所以也要原告夫婦在場簽名等語（一審刑卷七九、八○頁）；
    參以被告於八十五年七月十二日在原告（買受人）與被告及如憶屋公司（均出賣
    人）於同年四月三十日就東勢鎮房地所訂不動產買賣契約書首頁加註「本件買賣
    契約更改豐原市元鼎山莊Ｅ２，總價新台幣貳佰貳拾萬元正。」等語，為被告不
    爭之事實，有如上述；參諸證人黃劉雪雲於刑案調查中證述：「..  我將五十萬
    元直接交給乙○○，乙○○算一萬元退還給我，我將原來他寫到定金一萬元等字
    之便條還給乙○○，後來我就沒有再付款。」等語（一審刑卷七九頁），其於本
    院亦證稱：「乙○○說四百十萬元賣我」，並為大致相符之證述（本審卷一六五
    、一六六頁），倘該東勢鎮房地係由原告出售與黃劉雪雲，非被告與黃劉雪雲間
    之買賣，被告向黃劉雪雲收取之定金一萬元理當交予原告，而該一萬元定金竟由
    被告收取後未交予原告，且於收取黃劉雪雲所交付之房屋價款時，又逕由被告自
    所收取之價金中取一萬元退還黃劉雪雲，殊難謂原告係向將被告購買東勢鎮房地
    及豐原市木屋，而非將該東勢鎮房地退還被告並換購該豐原市木屋。
  (四)被告雖以如憶屋公司負責人名義，於八十五年十月十五日致函原告略以：原告係
    於八十五年四月間向如憶屋公司購買東勢鎮○○街六六之一號房屋乙棟，價金四
    百二十萬元，及豐原市元鼎山莊Ｅ２小木屋乙棟，價金二百二十萬元，雖將東勢
    鎮房地出售予黃劉雪雲，惟依約仍應於產權過戶時付清部分價款，至今僅給付二
    百五十萬元，尚欠三百九十萬元，希於五日內繳清價金，否則以違約論云云（原
    審卷十六至十七頁），但原告既早於八十五年七月十二日即將該東勢鎮房地退還
    被告並換購該豐原市木屋，已如前述，該豐原市木屋總價金為二百二十萬元，原
    告交付被告之價金共一百八十萬元，因之，該豐原市木屋價金應僅剩四十萬元而
    已，乃被告猶致函催繳東勢鎮房地及豐原市木屋計二幢欠款高達三百九十萬元，
    明顯遠逾債之本旨，而催告為過大之履行，實難謂符誠信原則。此觀被告嗣於八
    十五年十一月七日又函知原告略稱：東勢鎮房地原告另有銀行貸款一百九十五萬
    元，應辦理交屋貸款云云（本院卷二一、二二頁），已未提及豐原市木屋欠款及
    其款額究屬若干事亦明。然東勢鎮房地所有權於八十五年七月二十二日本經移轉
    登記為原告所有，嗣因黃劉雪雲買受，故又於同年九月十九日以買賣原因（所載
    發生日期同年八月八日）移轉登記與黃劉雪雲所有（本院卷八六頁），已據被告
    陳明，亦經黃劉雪雲證實（本院卷九○、五一頁均背面），被告復不諱言介入黃
    劉雪雲買受東勢鎮房地事，參酌上情，被告對此東勢鎮房地所有權究何所屬顯非
    不知情，乃其竟仍函催已經非屬東勢鎮房地所有權人之原告辦理交屋貸款，尚難
    謂當。再者，遑論上開八十五年十一月七日致函並未載及催請原告繳付豐原市木
    屋所欠尾款四十萬元；以及被告早於發函前之同年十月三日要已與詹宗誌就該七
    五一之五地號土地持分成立買賣，嗣於同年十二月間登記與林詹麗琴所有，亦如
    上述，已見被告就豐原市木屋基地所有權原負出賣人移轉登記之義務，因而顯已
    給付不能；即參酌被告陳稱：「（換約時，豐原市木屋之尾款四十萬元有無約定
    如何給付？）我祇是說如果方便的話，要原告儘速將尾款付給我。」；原告陳以
    ：「..    原來（東勢鎮房地）契約尾款六十萬元，（豐原市木屋）房屋沒有過
    戶給我，我不可能將尾款付給他。我要他提供土地地號，他都不肯」各等語（本
    院卷二一六頁），而觀前開八十五年四月三十日不動產買賣契約書，確有尾款六
    十萬元等之記載（本院卷二五頁），被告復於首次存證信函載陳「依約應於產權
    過戶時付清部分價款」，則豐原市木屋產權既未過戶與原告名義，原告依約即無
    給付其尾款四十萬元之可言。亦見被告既就豐原市木屋產權不明，又無法將其所
    有權移轉登記與原告甚明，原告乃稱豐原市木屋伊無法取得單獨所有權，被告自
    己未能履行買賣契約所訂，竟以可歸責於己之事由，藉以片面解除買賣契約，實
    非適法等語，自非無因。因此，就令原告拒付豐原市木屋尾款四十萬元，亦非無
    由。況觀之各該存證信函，未見解約之意思表示；就所涉催討債務內容言，旨在
    東勢鎮房地，首次存證信函雖載及豐原市木屋，但併載東勢鎮房地，謂僅給付二
    百五十萬元（按應係加計黃劉雪雲給付由被告受領之二十萬元、五十萬元計七十
    萬元在內），尚欠三百九十萬元一節，尤與原告其時所欠豐原市木屋價金尾款僅
    剩四十萬元者大大不符，原告遂稱：「被告這二份存證信函所言不實」等語，稽
    諸前情，尚非全然無稽。至被告於前審之八十七年十一月二十三日固具答辯狀表
    示：豐原市木屋買賣契約價金，其二次以存證信函催討，始終不給付，..    其
    以此答辯狀之送達為解除契約之意思表示云云（本院前審卷一○二、一○三頁）
    ，惟僅狀稱：原告價購之東勢鎮房地價金皆已係豐原市木屋價金之一部分等語，
    而對豐原市木屋尾款若干仍未明確表明。被告既對豐原市木屋迄今始終未克申請
    建造執照、使用執照及建物所有權狀，致未履行其本身應負之給付義務，已難謂
    無歸責事由，其辯以：豐原市木屋非不得建築使用，其基地係採不分割共同持分
    方式買賣，事前經說明清楚，並能申請所有權狀及使用執照云云，為原告所否認
    ，被告亦未舉證以實其情，不足卸免其應負債務不履行責任，亦無從推諉其明知
    已建妥而未取得建造執照等因竟猶誆使原告更換購買所為行詐之責，被告應無契
    約解除權明甚。乃被告泛言催討，其所謂二次存證信函及該答辯狀復未具體表明
    催告原告應予給付豐原市木屋價金尾款四十萬元，迭如上述，其遽以該答辯狀之
    送達為解除契約之意思表示，尚非有據。被告縱以原告短付豐原市木屋價金尾款
    四十萬元為由解除契約，亦難謂合，尚不生解約之效力。茲被告徒執上載二紙存
    證信函為據，辯謂伊曾二次催討，嗣後伊始將該木屋坐落之土地售賣他人，且以
    存證信函解除該木屋於八十五年七月十二日所訂買賣契約，又於前審以八十七年
    十一月二十三日答辯狀，再一次為解除契約之意思表示云云，均不足採。
  (五)被告乙○○被訴詐欺案件，經刑事法院審理結果，判處其罪刑確定，有臺灣臺中
    地方法院八十六年度自字第三四二號及本院同年度上易字第一六三四號案卷及刑
    事判決足資參按。據該一六三四號刑事判決事實欄詳載：乙○○（即被告）係如
    憶屋建設股份有限公司負責人，八十五年四月三十日丁○○（即原告）與其簽訂
    不動產買賣契約，以四百二十萬元承購如憶屋公司所建門牌號碼台中縣東勢鎮○
    ○街六六之一號樓房一棟，並交付一百六十萬元價款，嗣丁○○有意更換該棟樓
    房改購如憶屋公司在台中縣豐原市○○○段推出銷售之元鼎山莊小木屋一棟，乙
    ○○因受困於如憶屋公司財務拮据，週轉困難，急欲脫售豐原市元鼎山莊之小木
    屋，明知豐原市○○○段之元鼎山莊小木屋係搭建於山坡地保育區之土地上，土
    地無法分割，亦未取得建築執照，且明知如憶屋公司財務困難，已無履行契約之
    能力，竟意圖為自己不法之所有，及基於以詐術得財產上不法利益之故意，於八
    十五年七月七日晚上主動打電話給黃劉雪雲，告以甲○○夫婦要更換購買豐原市
    元鼎山莊小木屋，願讓與東勢鎮○○街六六之一號該棟樓房等語，次日上午並擅
    自代理甲○○夫婦與黃劉雪雲議定以四百十萬元將上開六六之一號該棟樓房轉讓
    給黃劉雪雲，同時代丁○○收下黃劉雪雲所交付之定金一萬元，惟於同日仍再向
    丁○○收取該棟樓房第五期房屋價款二十萬元，丁○○未悉黃劉雪雲已交付定金
    同意受讓該棟樓房，亦未悉上開元鼎山莊之小木屋係搭建於山坡地保育區，土地
    不能分割，且未取得建築執照，及如憶屋公司財務困難，已無履行契約之能力等
    情，致陷於錯誤，除於八十五年七月八日交付上開六六之一號該棟樓房第五期之
    房屋價款二十萬元外，復於八十五年七月十二日同意換購豐原市元鼎山莊編號Ｅ
    ２之小木屋一棟，與乙○○議定該棟小木屋價款二百二十萬元，並經乙○○於雙
    方在八十五年四月三十日就東勢鎮○○街六六之一號該棟樓房所訂之不動產買賣
    契約書上加註：「本件買賣契約更改豐原市元鼎山莊Ｅ２，新台幣二百二十萬元
    正」等語，隨後即於八十五年七月十五日遷入該棟小木屋居住，惟丁○○屢催乙
    ○○辦理上開元鼎山莊編號Ｅ２該棟小木屋之移轉登記未果，自八十五年九月起
    ，丁○○上開元鼎山莊編號Ｅ２之居所即連續受不明人士之騷擾，不得已乃於同
    年十月上旬舉家遷離該小木屋，乙○○更於八十五年十月十五日寄存證信函予丁
    ○○，略謂丁○○....  迄今僅付二百五十萬元，尚欠三百九十萬元，希於五日
    繳清價款，否則以違約論云云，詐得丁○○前付定金及第二至第四期屋款，計一
    百六十萬元之不法利益及二十萬元之房屋價款等詞，諭知「乙○○意圖為自己不
    法之所有，以詐術使人將本人之物交付，處有期徒刑伍月。」確定。被告聲請再
    審，亦經本院以八十七年度聲再字第一二七號、第一八二號刑事裁定駁回，此據
    被告陳明（本院卷二二四頁），復有各該裁定可稽。
  (六)基上，被告雖辯稱：豐原市木屋所在土地雖列為山坡地保育區，仍得建築，並能
    使原告取得獨立產權，因原告拒不給付價金，始無法辦理云云，惟其自承於出售
    該木屋房地與原告後，又將基地持分出售他人，且其未能證明山坡地保育區確得
    合法興建一般住宅，迄今仍未取得建造執照、使用執照，以致無從保存登記，其
    所為解除契約亦不生解約之效力，均如前述，是其關此所辯，自非可採。原告主
    張被告有為詐欺之不法行為之事實，堪信為真實。
六、按六十三年四月九日最高法院六十三年度第二次民事庭推總會議議案(二)之決議：
    「因受詐欺而為之買賣，在經依法撤銷前，並非無效之法律行為，出賣人交付貨
    物而獲有請求給付價金之債權，如其財產總額並未因此減少，即無受損害之可言
    ，即不能主張買受人成立侵權行為而對之請求損害賠償..  」。旨在闡明侵權行
    為以實際受有損害為其成立要件。非謂類此事件，在經依法撤銷前，當事人縱已
    受有實際損害，亦不得依侵權行為法則請求損害賠償。」（最高法院六十七年十
    一月十四日決議參照）又「因被脅迫而為負擔債務之意思表示者，即為侵權行為
    之被害人，該被害人固得於民法第九十三條所定之期間內，撤銷其負擔債務之意
    思表示，使其債務歸於消滅，但被害人於其撤銷權，因經過此項期間而消滅後，
    仍不妨於民法第一百九十七條第一項所定之時效未完成前，本於侵權行為之損害
    賠償請求權，請求廢止加害人之債權，即在此項時效完成後，依民法第一百九十
    八條之規定，亦得拒絕履行。」（最高法院二十八年上字第一二八二號判例參照
    ）揆上說明，顯見詐欺罪被害人雖未撤銷受詐欺之意思表示，如因一方之侵權行
    為受有損害時，仍得依民法第一百八十四條第一項所定侵權行為法則，請求損害
    賠償至明。本件被告意圖為自己不法之所有，既於八十五年七月八日收受原告所
    交付東勢鎮房地之第五期價款二十萬元；而之前原告所交付定金及第二期至第四
    期價款計一百六十萬元，被告亦因施用詐術致原告陷於錯誤而同意更換購買豐原
    市木屋，詎該木屋竟屬搭建於山坡地保育區，迄仍無法登記取得建物產權之違章
    建築，被告又於未經合法解除兩造間八十五年七月十二日所訂買賣契約發生效力
    前，遽為二重買賣，旋將該木屋基地所有權移轉登記後手之訴外第三人，甚至原
    告前購東勢鎮房地業經移轉登記屬於黃劉雪雲所有已非原告名義而無法取回，被
    告亦仍無法返還所收受價款，則原告所支出價款一百八十萬元，即難謂非因被告
    詐欺所受之實際損害，自應由被告負賠償之責。
七、綜上所述，本件原告主張被告應賠償伊訟爭損害，尚屬可信。被告所辯，為無可
    取。從而，原告依民法第一百八十四條第一項規定，本於侵權行為損害賠償請求
    權，請求被告應給付伊一百八十萬元，及自起訴狀繕本送達翌日之八十六年七月
    八日起至清償日止，按年息百分之五計算之利息，尚無不合，應予准許。
八、本件事證已臻明確，關於兩造間及其等或與黃劉雪雲間各買賣契約所涉債權債務
    關係之糾葛，均與本件訴訟標的無涉。又兩造其餘攻擊防禦方法及舉證，於判決
    之結果不生影響，不予逐一論列，併此敘明。
九、據上論結，本件原告之訴為有理由。依民事訴訟法第七十八條，判決如主文。
中      華      民      國    九十      年      八      月    二十一    日
~B1民事第五庭審判長法官  陳滿賢
~B2                法官  鄭金龍
~B3                法官  簡清忠
右為正本係照原本作成。
如對本判決上訴，須於收受判決送達後二十日內向本院提出上訴書狀，其未表明上訴
理由者，應於提出上訴後二十日內向本院提出上訴理由書（須按他造人數附具繕本）
，並繳納送達用雙掛號郵票拾份（每份參拾肆元）。
上訴時應提出委任律師或具有律師資格之人之委任狀；委任有律師資格者，另應附具
律師及格證書及釋明委任人與受任人有民事訴訟法第四百六十六條之一第一項但書或
第二項（詳附註）所定關係之釋明文書影本。
~B                 書記官  陳振海
中      華      民      國    九十      年      八      月    二十八    日
附註：
民事訴訟法第四百六十六條之一（第一項、第二項）
對於第二審判決上訴，上訴人應委任律師為訴訟代理人。但上訴人或其法定代理人具
有律師資格者，不在此限。
上訴人之配偶、三親等內之血親、二親等內之姻親，或上訴人為法人、中央或地方機
關時，其所屬專任人員具有律師資格並經法院認為適當者，亦得為第三審訴訟代理人
。
                                                                        Ｂ


司法院資訊處製作；財團法人民間司法改革基金會備份。
